臺灣臺北地方法院民事判決　　　 　　　95年度訴字第10519號
原　　　告　甲○○
訴訟代理人　張建鳴律師
被　　　告　乙○○○
輔　佐　人　丙○○
上列當事人間請求返還所有物事件，本院於中華民國96年1月5日
言詞辯論終結，判決如下：
    主      文
被告應給付原告新臺幣參拾參萬肆仟肆佰捌拾貳元，及自民國九
十五年九月十二日起至清償日止，按年息百分之五計算之利息。
原告其餘之訴駁回。
訴訟費用由被告負擔十分之一，餘由原告負擔。
本判決原告勝訴部分，得假執行。但被告如以新臺幣參拾參萬肆
仟肆佰捌拾貳元為原告預供擔保，得免為假執行。
原告其餘假執行之聲請駁回。
    事實及理由
一、原告主張：原告與被告分別係訴外人江瑞珠之女兒、姪女，
    江瑞珠於民國90年8月2日訂立遺囑，表明遺贈其所有之雲林
    縣斗六市○○段5287、5288號建物之所有權及基地持分（下
    稱系爭房屋及基地）予被告；嗣江瑞珠於94年1月27日死亡
    ，詎被告竟阻撓原告自日本返台處理後事，並將江瑞珠置於
    系爭房屋內之如附表所示之動產（下稱系爭動產）占為己有
    ，而原告為江瑞珠唯一之法定繼承人，自被繼承人死亡時起
    ，原告即取得系爭動產之所有權，被告無權占有系爭動產，
    自應返還予原告。又原告曾委任被告以遺產購買林口頂福陵
    園忠區14排43號墓地及祿區18號12層塔位（下稱系爭墓地及
    塔位）永久使用權，而將權益人登記為被告，現應依委任關
    係將系爭墓地及塔位永久使用權狀正本交付予原告，並將登
    記名義人變更為原告。系爭房屋及基地自先母過世後，由原
    告代被告繳納地價稅及房屋稅合計新臺幣（下同）14,184元
    ；被告應負擔遺產稅，按其受遺贈利益為1,541,720元，佔
    總遺產47,273,869元之比例，乘以遺產稅10,521,376元，得
    343,129元。爰分別依民法第767條、第541條第2項、第179
    條之規定，請求被告返還系爭動產、系爭墓地及塔位永久使
    用權狀及變更登記名義人為原告、上開款項等語，並聲明：
    （1）被告應將如附表所示之動產返還原告（2）被告應將系
    爭墓地及塔位永久使用權狀正本返還原告，並將權益人變更
    為原告（3）被告應給付原告357,313元，及自起訴狀繕本送
    達翌日起至清償日止，按年息5%計算之利息。（4）願供擔
    保，請准宣告假執行。
二、被告則以：原告因詐欺案被通緝而不敢返台，江瑞珠生前交
    代被告其要土葬，要穿得漂亮，被告便在其過世後選定系爭
    墓地及塔位安葬之，而被告乃江瑞珠唯一有血緣關係之晚輩
    ，負有日後祭拜之責，經電話聯絡原告毫不猶豫回答「當然
    是過戶在你名下」，於是將系爭墓地及塔位登記於被告名下
    ，與原告並無任何委任關係存在。又江瑞珠訂立遺囑之真意
    係給兩造一人一間房子，系爭房屋內之家俱、動產等則留作
    紀念，且系爭動產也已使用多年，折舊後價值無幾，被告在
    辦完姑姑喪事後，就返回僑居地，迄今未再進入該遺贈房屋
    ，對屋內動產明細並不完全清楚；況目前系爭房屋及基地仍
    登記在江瑞珠名下，為遺產之一部，尚未過戶至被告名下，
    被告並未占有該房屋，自無占有系爭動產，亦無須且無從繳
    納相關之房屋稅、地價稅；而被告乃受遺贈人，豈有要受遺
    贈人繳納遺產稅之理，因此不得要求被告負擔遺產稅、房屋
    稅、地價稅等語，資為抗辯。並聲明：（1）原告之訴及假
    執行之聲請均駁回（2）願預供擔保，請准宣告免為假執行
    。
三、兩造不爭執之事實：
（一）江瑞珠於90年8月2日口述遺囑意旨並認可代筆遺囑，將系
      爭房屋及基地遺贈予被告，為兩造所不爭執，亦有代筆遺
      囑在卷可稽，自堪信為真實。
（二）江瑞珠於94年1月27日死亡，原告為江瑞珠唯一法定繼承
      人，為兩造所不爭執，亦有診斷證明書、繼承系統表在卷
      可稽，自堪信為真實。
四、得心證之理由：
    本件兩造所爭執之處，應在於（1）原告是否有委任被告購
    買系爭墓地及塔位永久使用權？（2）遺贈之效力如何？究
    有物權之效力，或僅有債權之效力？易言之，本件遺贈標的
    物即系爭房屋及基地所有權，是否於繼承開始時即當然移轉
    於受遺贈人，抑尚有待於登記？（3）被告是否無權占有系
    爭動產？（4）原告是否得依不當得利之規定向被告請求已
    支付之系爭房屋與基地之房屋稅、土地稅及遺產稅？茲分述
    如下：
（一）本件原告主張委任被告代其購買系爭墓地及塔位，被告應
      依民法第541條之規定交付系爭墓地及塔位使用權狀並變
      更權益人名義云云，自應由原告依民事訴訟法第277條所
      規定舉證責任分配之法則，就是否兩造成立委任關係此一
      有利於己之事實，負舉證之責任，查被告否認兩造有委任
      關係存在，辯稱：不是原告委託其購買，購買系爭墓地及
      塔位是其姑姑的遺願，會徵詢原告是因為我們都有聯絡等
      語（見95年12月6日言詞辯論筆錄），原告雖提出系爭墓
      地及塔位發票為證，亦難以此認定兩造有成立委任關係之
      意思，除此之外並未提出任何證據供本院參酌，故原告此
      部分之請求，洵屬無據。
（二）又我國民法就物權之變動，採形式主義，而非意思主義，
      在不動產係以登記，在動產係以交付為其生效要件（民法
      第758條、第761條），對於遺贈既無特別規定，自應適用
      此一般原則，其遺贈標的物之物權取得，尚有待於以登記
      及交付，允宜解釋不問包括遺贈或特定遺贈，均僅有債權
      之效力；遺贈僅具有債權之效力，故受遺贈人非於繼承開
      始時，當然取得受遺贈物之所有權或其他物權，尚待遺產
      管理人或遺囑執行人於清償繼承債務後，始得將受遺贈物
      移轉登記或交付受遺贈人（最高法院86年度台上字第550
      號判決意旨參照）。準此，被告既僅為江瑞珠之受遺贈人
      ，本件遺贈標的物即系爭房屋及基地迄今又仍登記在江瑞
      珠名下，尚未登記予被告，為兩造所不爭執，依上開說明
      ，被告尚未取得系爭房屋及基地之所有權；是原告主張遺
      贈可視為繼承之一種，被告既受遺贈取得系爭房地，不待
      登記，即可取得所有權云云，尚非可採。
（三）按所有權人對於無權占有或侵奪其所有物者，得請求返還
      之，民法第767條前段固定有明文；惟對於物有事實上管
      領之力者，為占有人，同法第940條亦定有明文。本件原
      告主張被告無權占有其所有置於系爭房屋內之系爭動產，
      然為被告所否認，辯稱：其未占有系爭房屋，自未占有系
      爭動產等語；而被告尚未取得系爭房屋及基地之所有權，
      已如前述，復無證據足認被告對於系爭房屋有事實上管領
      之力，而為占有人，遑論占有系爭房屋內之系爭動產，是
      縱原告主張其係系爭動產之所有權人乙節屬實，惟被告對
      於系爭動產無事實上管領力，即無無權「占有」可言，故
      原告請求被告返還系爭不動產，為無理由。
（四）又按無法律上之原因而受利益，致他人受損害者，應返還
      其利益，雖有法律上之原因，而其後已不存在者亦同，民
      法第179條定有明文。原告主張其代繳或以其所繼承之遺
      產代墊被告應負擔之房屋稅、地價稅、遺產稅，業提出雲
      林縣稅捐稽徵處稅額繳款書、遺產稅申報書影本及計算書
      等為據，且為被告所不爭執，堪信為真實。惟按房屋稅向
      房屋所有人徵收；地價稅之納稅義務人如左：一、土地所
      有權人，房屋稅條例第4條第1項、土地稅法第3項第1項第
      1款定有明文；本件被告尚未取得系爭房屋及基地之所有
      權，已如前述，則其尚非系爭房屋及基地之房屋稅及地價
      稅之納稅義務人，亦無因原告給付房屋稅及地價稅而受利
      益可言，是原告依不當得利規定請求被告返還其所受原告
      代繳房屋稅、地價稅之利益，為無理由。而按遺產稅之納
      稅義務人在無遺囑執行人時，為繼承人及受遺贈人；遺產
      稅未繳清前，不得分割遺產、交付遺贈或辦理移轉登記，
      遺產及贈與稅法第6條第1項第2款、第8條第1項分別定有
      明文。是辦理繼承或移轉登記前，首應繳清遺產稅，本件
      原告與被告既分別為繼承人及受遺贈人，被告復未拋棄遺
      贈，為其所不否認，依法即負有遺產稅之納稅義務，俾辦
      理繼承或移轉登記，至其等內部關係，自應各按其遺產及
      受遺贈利益之比例負擔遺產稅，是被告所辯其受遺贈之標
      的物僅價值1百餘萬元，不應適用高稅率云云，容有誤會
      ，要難足取。又原告於95年2月17日繳納江瑞珠之遺產稅1
      0,256,257元，此有財政部臺灣省中區國稅局遺產稅繳款
      證明書在卷足憑，是被告無法律上之原因，而受有免除繳
      納上開遺產稅之利益，致原告受有損害，原告自得依民法
      第179條之規定，請求被告按其受遺贈利益為1,541,720元
      ，佔總遺產47,273,869元之比例，乘以遺產稅10,256,257
      元，償還其應負擔之遺產稅334,482元，是原告此部分請
      求為有理由。
五、末按「給付無確定期限者，債務人於債權人得請求給付時，
    經其催告而未為給付，自受催告時起，負遲延責任。其經債
    權人起訴而送達訴狀，或依督促程序送達支付命令，或為其
    他相類之行為者，與催告有同一之效力。」、「遲延之債務
    ，以支付金錢為標的者，債權人得請求依法定利率計算之遲
    延利息。」、「應付利息之債務，其利率未經約定，亦無法
    律可據者，週年利率為百分之五。」民法第229條第2項、第
    233條第1項前段、第203 條復分別著有明文。本件原告對於
    被告之不當得利請求權，係屬於給付未有確定期限之金錢債
    權，揆諸前述規定，原告主張被告應自起訴狀繕本送達被告
    之翌日，即95年9月12日起，加給按年息5%計算之法定遲延
    利息，此有送達證書在卷足憑，於法尚無不合。
六、從而，原告依不當得利之法律關係，請求被告給付原告334,
    482元，及自起訴狀繕本送達翌日即95年9月12日起至清償日
    止按年率5%計算之利息，為有理由，應予准許，逾此請求則
    無理由，應予駁回。另原告依委任關係，請求被告交付系爭
    塔位永久使用權狀及變更登記名義人為原告，及依所有物返
    還請求權，請求被告返還系爭動產，則無理由，則予駁回。
七、本件事證已臻明確，兩造其餘之陳述及所提其他證據，經審
    酌與本院前揭判斷不生影響，毋庸再予審酌，併此敘明。
八、另本件兩造均陳明願供擔保後，請准宣告假執行或免為假執
    行，經核原告勝訴部分未逾50萬元，爰由本院依職權宣告假
    執行，另被告陳明願供擔保請准免為假執行之宣告，亦無不
    合，爰酌定相當擔保金額准許之，至原告敗訴部分，其假執
    行之聲請，已失所附麗，應併予駁回。
九、據上論結，本件原告之訴為一部有理由、一部無理由，依民
    事訴訟法第79條、第389條第1項、392條，判決如主文。
中　　華　　民　　國　　96　　年　　1 　　月　　19　　日
  　　　　　　　　　民事第六庭  法　官  蕭清清
以上正本係照原本作成。
如對本判決上訴，須於判決送達後20日內向本院提出上訴狀，並
依上訴利益繳納上訴費。
中　　華　　民　　國　　96　　年　　1 　　月　　19　　日
                                書記官　林秀娥
